臺灣臺南地方法院民事判決　　　　　　　94年度簡上字第27號
上　訴　人　英集電子股份有限公司
法定代理人　乙○○
訴訟代理人　郭清寶律師
複代理人　　甲○○
被上訴人　　美商聯邦快遞股份有限公司台灣分公司
法定代理人　丁○○
訴訟代理人　戊○○
　　　　　　己○○
　　　　　　　　　　　（送達代收人丙○○
上列當事人間請求給付運費事件，上訴人對於中華民國93年12月
28日臺灣臺南地方法院臺南簡易庭93年度南簡字第1142號第一審
判決提起上訴，經本院於94年7月5日言詞辯論終結，判決如下：
    主    文
上訴駁回。
第二審訴訟費用由上訴人負擔。
    事    實
甲、上訴人方面：
一、聲明：
  (一)原判決廢棄。
  (二)被上訴人第一審之訴駁回。
  (三)訴訟費用均由被上訴人負擔。
二、陳述：除與原判決記載相同者，茲引用之外，補稱：
  (一)本件運費提單第7a及7b約定清楚：『運費及關稅、稅金由收
    件人（Recipient）負擔』，被上訴人之主張欠缺請求權基
    礎：
    1.解釋意思表示，應探求當事人之真意，不得拘泥於所用之
      辭句。為民法第98條所明定。「契約應以當事人立約當時
      之真意為準，而真意何在，又應以過去事實及其他一切證
      據資料為斷定之標準，不能拘泥文字致失真意」（最高法
      院19年上字第453號判例）；「定型化契約係依照當事人
      一方預定用於同類契約之條款而訂定之契約。故於通常情
      形，就同類契約之訂立，固可收便捷、統合之效能，然就
      具體個案，如有特殊情形，仍應參酌訂約之內容，探求當
      事人之真意，解釋契約，不能專以定型化契約之條款為惟
      一憑據」（最高法院78年度台上字第2557號判例）；「解
      釋契約，應探求當事人立約時之真意，而探求當事人之真
      意，本應通觀契約全文，並斟酌訂立契約當時及過去之事
      實暨交易上之習慣，依誠信原則，從契約之主要目的及經
      濟價值等作全般之觀察」（最高法院79年度台上字第1778
      號判例）；「解釋當事人之契約，應於文義上及論理上詳
      為推求，以當時之事實及其他一切證據資料為其判斷之標
      準，不能拘泥字面，致失當時立約之真意。兩造對於契約
      約定之真意如有爭執，法院自應探求當事人訂約之真意，
      而為判斷，並將如何斟酌調查證據之結果，形成自由心證
      之理由載明於判決，否則即有判決不備理由之違法。」（
      最高法院85年度台上字第2585號裁判）。
    2.書寫條款與印刷條款或契約本文與附記事項衝突時，由尊
      重當事人之真意觀之，應以書寫條款及附記事項之效力優
      先；「上訴人銷售房屋時出示之平面圖標示有私有面積、
      公共面積，其各自涵蓋之範圍如何，雖未記載，而於房屋
      銷售實務上，固亦有將當層樓梯間計入私有面積者，惟兩
      造訂立之買賣契約書第一條，於該房屋坪數之記載項下，
      特別另以手寫之方式註明「私有面積42‧05坪」「公共面
      積6‧7坪」，並蓋用兩造之印章；而預售屋之買賣，恆係
      業者事先印就契約條款，購屋者訂約時即依該條款簽約，
      其另以手寫方式記載者，應係雙方當事人特別之約定。上
      訴人雖指該項記載係自銷售平面圖轉載，並無其他意義，
      惟兩造如未就私有面積特別約定，則銷售平面圖上已記載
      之內容，又何庸於買賣契約書另為註記，是被上訴人主張
      因該私有面積定義不明，而當時雙方確認係指室內面積，
      為杜爭議，始特別記明於契約書上等情，即非無據。」（
      臺灣高等法院民事裁判書彙編85年第2期第2冊0000-0000
      頁裁判字號：83年度上字第1417號）；另「意思表示應探
      求當事人之真意，尤其保險契約為最大善意之契約，解釋
      上，應以當事人立約當時之真意為準，依保險契約之擬定
      程序而言，係以要保書之簽訂為先，而據以訂立保險契約
      ，本件要保書已記載雙方明示約定受益人為要保單位（即
      原告），故要保書所載「受益人為要保單位（即原告）」
      應屬當事人立約之真意；並就定型化契約如保險契約而言
      ，其書寫條款與印刷條款或契約本文與附記事項衝突時，
      由尊重當事人之真意觀之，應以書寫條款及附記事項之效
      力優先；本件要保書受益人欄係以書寫記載，其與保單印
      刷條款在意義上發生衝突時，自應以書寫條款之效力優先
      ，況要保書業經被告保險業務從業人員交回公司，如有未
      盡事宜，被告應即時通知要保人補正，要保書內容既經被
      告同意並列為保險契約之部份，自當發生其優於保單印刷
      條款之效力。（人身保險判決彙編 (85年12月版)第2輯
      8-11頁，83年度保險字第2號）」
  (二)運送契約背面記載：「付款之責任  即使貴公司給本公司不
    同的付款指示，貴公司仍須首先負責與託運貨物有關之所有
    費用，包括運費、可能的附加費用、海關稅項及關稅估算之
    稅款（其中包括本公司以同額預付之費用）、政府罰金、稅
    金、本公司律師費及法律費用。此外，貴公司亦應負責本公
    司因將託運貨物送回貴公司或因尚未決定如何處理而將託運
    貨物存倉所造成的一切費用。」（以下簡稱系爭條文），不
    能成為雙方權利義務關係之基礎；且該條款與書寫條款發生
    爭議，應以書寫條款為基準，另生爭議，應為有利消費者解
    釋：
    1.按民法第247條之1規定：『依照當事人一方預定用於同類
      契約之條款而訂定之契約，為左列各款之約定，按其情形
      顯失公平者，該部分約定無效：一、免除或減輕預定契約
      條款之當事人之責任者。二、加重方當事人之責任者。三
      、使他方當事人拋棄權利或限制其行使權利。四、其他於
      他方當事人有重大不利益者。』
    2.又按「企業經營者在定型化契約中所用之條款，應本平等
      互惠之原則。定型化契約條款如有疑義時，應為有利於消
      費者之解釋」、「定型化契約中之條款違反誠信原則，對
      消費者顯失公平者無效。定型化契約中之條款有下列情形
      之一者，推定其顯失公平：一、違反平等互惠原則…」、
      「定型化契約條款是否違反誠信原則，對消費者顯失公平
      ，應斟酌契約之性質、締約目的、全部條款內容、交易習
      慣及其他情事判斷之」、定型化契約條款，有下列情事之
      一者，為違反平等互惠原則：一、當事人間之給付與對待
      給付顯不相當者。二、消費者應負擔非其所能控制之危險
      者…」分別為消費者保護法第11條、第12條，消費者保護
      法施行細則第13條、第14條所明定，故知，對於定型化契
      約條款，不可一概承認其效力，尚須以誠信原則及互惠原
      則加以審查，如有疑義，更應為有利於消費者之解釋，如
      此，方符消費者保護法保護經濟上弱勢之消費者之立法意
      旨。
    3.『依照當事人一方預定用於同類契約之條款而訂定之契約
      ，為加重他方當事人責任之約定，按其情形顯失公平者，
      該部分約定無效，固為民法247條之1第2款所明定。惟88
      年4月21日民法債編增訂該條規定之立法理由，乃鑑於我
      國國情及工商發展之現況，經濟上強者所預定之契約條款
      ，他方每無磋商變更之餘地，為使社會大眾普遍知法、守
      法，防止契約自由之濫用及維護交易之公平，而列舉4款
      有關他方當事人利害之約定，而為原則上之規定，明定「
      附合契約」之意義，及各款約定按其情形顯失公平時，其
      約定為無效。是該條第2款所謂「加重他方當事人之責任
      」，應係指一方預定之契約條款，為他方所不及知或無磋
      商變更之餘地而言，而所稱「按其情形顯失公平者」，則
      係指依契約本質所生之主要權利義務，或按法律規定加以
      綜合判斷有顯失公平之情形而言。』為最高法院91年度台
      上字第2336號所揭示。
    4.今查，雙方既已於運費提單（International Air Waybill
      ）第7a及7b約定清楚：『運費及關稅、稅金由收件人負擔
      』，即係新約定並排除定型化契約條款之適用。如今被上
      訴人反而欲以印刷條款排除書寫條款，已然誤導，已如前
      述（並參照消費者保護法第15條）。
    5.其次，該系爭條文，為定型化契約條款以及形式內容，為
      雙方所不爭執，（唯上訴人仍抗辯，訂約時並未能清楚知
      悉，被上訴人對於如此重要內容亦未聲明，且於雙方於書
      寫條款另行約定時，亦未聲明定型化印刷條款，仍有適用
      ），則該條款即有前開民法及消費者保護法之適用。
    6.因此雙方已經於運費提單（International Air Waybill
      ）第7a 及7b約定清楚：『運費及關稅、稅金由收件人（
      Recipient）負擔』，則嗣後被上訴人將其交易風險欲以
      定型化契約條款即系爭條文，轉嫁責任及成本，經分析有
      如下情形：
      (1)「企業經營者在定型化契約中所用之條款，應本平等互
        惠之原則。定型化契約條款如有疑義時，應為有利於消
        費者之解釋」
      (2)「定型化契約中之條款違反誠信原則，對消費者顯失公
        平者無效」
      (3)定型化契約條款，違反平等互惠原則：…。二、消費者
        應負擔非其所能控制之危險者…」
      (4)『依照當事人一方預定用於同類契約之條款而訂定之契
        約，免除或減輕預定契約條款之當事人（即被上訴人）
        之責任者；加重他方當事人（即增加上訴人）之責任者
        ；其他於他方當事人（即增加上訴人）有重大不利益者
        。按其情形顯失公平者，該部分約定無效」。
    7.準此，應推論結果，應依運費提單第7a及7b：『運費及關
      稅、稅金由收件人（Recipient）負擔』為雙方權利義務
      基礎，無法收到之風險，運送人應基於企業經營中，契約
      之風險承擔，更何況，收貨人為被上訴人之客戶，被上訴
      人亦給予收貨人交易使用之帳號0000-0000-0（於運費提
      單（International Air Waybill）第7a及7b約定記載甚
      詳），契約雙方當事人真義明確。基此，系爭條文，於本
      件之情形，應屬無效。
  (三)其次，運費提單第7a及7b：『運費及關稅、稅金由收件人（
    Recipient）負擔』並非勾選『Third Party第三者』，嗣本
    件應無第三人債務負擔契約問題，原審判決應受被上訴人誤
    導所致。
  (四)綜上，被上訴人將其公司之應收帳款無法收到之內部成本風
    險，轉嫁於交易信用多年之客戶，違反交易誠信原則；違反
    書寫條款優先效力原則；違反書寫條款為雙方新約定原則，
    原審判決未能注意及此，並為被上訴人解釋錯誤所生違誤判
    決，應予以廢棄，而該公司之失職人員為謀對公司交代，不
    惜失去多年客戶，實令人難以置信如此超級國際大公司之企
    業文化以及顧客導向政策何在！其商業信譽之無形損失，豈
    是數十萬運費成本之風險而已！
  (五)本件被上訴人係提供運送服務之運送人，上訴人係接受運送
    服務之消費者，應有消費者保護法之適用，合先敘明。
  (六)本件運費提單第7a及7b約定清楚：『運費及關稅、稅金由收
    件人（Recipient）負擔』係屬磋商條款，依消費者保護法
    第15 條規定，應排除被上訴人之據以主張上訴人付款之運
    送契約定型化契約條款效力：
    1.按「定型化契約中之定型化契約條款牴觸個別磋商條款之
      約定者，其牴觸部分無效。」消費者保護法第15條定有明
      文，而消費者保護法第2條規定「七、定型化契約條款：
      指企業經營者為與不特定多數消費者訂立同類契約之用，
      所提出預先擬定之契約條款。定型化契約條款不限於書面
      ，其以放映字幕、張貼、牌示、網際網路、或其他方法表
      示者，亦屬之。八、個別磋商條款：指契約當事人個別磋
      商而合意之契約條款。」
    2.查本件運費提單第7a及7b約定清楚：『運費及關稅、稅金
      由收件人（Recipient）負擔』，係依兩造意思於定型化
      契約條款外，依兩造合意磋商而勾選之約定事項，係屬個
      別磋商條款；而運送契約係被上訴人為與不特定託運人訂
      立運送契約而先予擬定，自屬定型化契約條款，依消費者
      保護法第15條規定，定型化契約中之定型化契約條款與個
      別磋商條款牴觸者，無效。即縱運送契約規定運費由非收
      件人（Recipient）負擔者，因與個別磋商條款運費提單
      第7a及7b約定牴觸，應歸無效。
    3.則本件被上訴人據以主張上訴人給付運費之定型化契約條
      款，因與個別磋商條款牴觸而無效，上訴人以無效之定型
      化契約條款主張上訴人給付運費，自無理由，應受敗訴之
      判決。
  (七)原審判決保護被上訴人如此不負責任之運送公司，有違法律
    維護公平之本旨，應予廢棄：
    1.按運送人者，謂以運送物品或旅客為營業，而受運費之人
      。（民法第622條）即運送人享請求運費之權利者，乃以
      履行運送物品之義務為對價。至於運送服務對價之給付，
      如不向契約明定之義務人請求，而向第三人請求支付者，
      法院實無予以保障如此不遵守契約之不負責任行為。
    2.查，本件兩造之空運提單第7a及7b約定清楚：『運費及關
      稅、稅金由收件人（Recipient）負擔』，即兩造約定被
      上訴人之運費應向收件人（Recipient）收取，而被上訴
      人之所以同意此一運送及付費模式，乃因過去之交易模式
      以及運送人及收件人（受貨人）均為被上訴人之客戶，被
      上訴人肯定收件人之信用。然，被上訴人對於收件人（
      Reci pient）無從或無法收取運費，卻不求償，明顯違反
      上訴人與被上訴人間之約定，且未採取任何行使留置貨物
      等保全行為，或通知上訴人，靜待上訴人指示處理，以保
      護兩造之利益，而仍將上訴人之貨物交付應付運費之收件
      人（Recipient），致上訴人未能及時掌握情況阻止交貨
      於收件人（Recipient），迄今收件人（Recipient）不僅
      未付運費，亦積欠上訴人貨款，上訴人損失不貲，均因被
      上訴人前揭未盡注意義務之不負責任行為所引起。
    3.準此，被上訴人縱有損失（被上訴人尚未證明其損失存在
      ），該損失之原因係被上訴人未盡留置、通知等注意義務
      之不負責任行為而發生，自應由被上訴人自行負擔，無轉
      嫁向上訴人請求之理由。
  (八)退步言之，基於被上訴人前揭未盡注意義務之過失行為，依
    民法第217條過失相抵、第224條代理人或使用人之故意過失
    責任規定，亦應減少或免除上訴人給付運費之義務。
  (九)被上訴人於94年4月20日答辯狀（一）事實理由欄第三段第5
    行以下謂：「此付款之選項完全由上訴人（託運人）所指定
    ，縱係由運送人勾選亦係基於託運人之指示及指定，第三人
    （含收件人）並無從知悉，．．．」云云，實有矛盾：
    1.按被上訴人交付貨物之作業程序，收件人如非持有該空運
      提單，如何向被上訴人提示取貨（民法第630條參照，受
      貨人請求交付運送物時，應將提單交還。而實務上至少有
      傳真影本為憑。）。若收件人未持有該提單而無從知悉應
      支付運費者，被上訴人為違法交付貨物，應返還系爭貨物
      於上訴人。再者，被上訴人若無依空運提單之指示向收件
      人請求支付運費，如何得知收件人知悉拒絕支付運費。甚
      者，誠如被上訴人所言，如收件人至今仍不知悉被上訴人
      向其收取運費係依據上訴人於空運提單之指示，則被上訴
      人是否已向收件人請求支付運費，亦未見被上訴人舉證以
      實其說。顯見被上訴人陳述矛盾，而屬臨訟託詞，實不足
      採信。
    2.又收件人明知應依提單指示支付運費，而拒絕支付者，被
      上訴人已可行使留置權（民法第647條參照），被上訴人
      得行使權利而不注意行使，造成上訴人及被上訴人之損失
      ，自應由被上訴人負過失賠償責任。
  (十)本件運費提單第7a及7b約定清楚：『運費及關稅、稅金由收
    件人（Recipient）負擔』係屬磋商條款（消費者保護法第
    15條規定參照），應排除被上訴人之據以主張上訴人付款之
    運送契約定型化契約條款效力：
    1.按「定型化契約中之定型化契約條款牴觸個別磋商條款之
      約定者，其牴觸部分無效。」「七、定型化契約條款：指
      企業經營者為與不特定多數消費者訂立同類契約之用，所
      提出預先擬定之契約條款。定型化契約條款不限於書面，
      其以放映字幕、張貼、牌示、網際網路、或其他方法表示
      者，亦屬之。八、個別磋商條款：指契約當事人個別磋商
      而合意之契約條款。」分別為消費者保護法第15條、第2
      條明文規定。
    2.查本件運費提單第7a及7b約定清楚：『運費及關稅、稅金
      由收件人（Recipient）負擔』，係依兩造意思於定型化
      契約條款外，依兩造合意磋商而勾選之約定事項，係屬個
      別磋商條款；而運送契約係被上訴人為與不特定託運人訂
      立運送契約而先予擬定，自屬定型化契約條款，而定型化
      契約中之定型化契約條款與個別磋商條款牴觸者，無效（
      消費者保護法第15條規定參照）。即縱運送契約規定運費
      由非收件人（Recipient）負擔者，因與個別磋商條款運
      費提單第7a及7b約定牴觸，應歸無效。
    3.則本件被上訴人據以主張上訴人給付運費之定型化契約條
      款，因與個別磋商條款牴觸而無效，上訴人以無效之定型
      化契約條款主張上訴人給付運費，自無理由，應受敗訴之
      判決。
  (十一)退步言之，基於被上訴人前揭未盡受任人注意義務之過失行
    為，依民法第535條受任人之服從指示義務與注意義務、第
    217條過失相抵、第224條代理人或使用人之故意過失責任規
    定，亦應減少或免除上訴人賠償運費之義務：
    1.按「稱委任者，謂當事人約定，一方委託他方處理事務，
      他方允為處理之契約。」「受任人處理委任事務，應依委
      任人之指示，並與處理自己事務為同一之注意，其受有報
      酬者，應以善良管理人之注意為之。」分別為民法第528
      條、第535條明文規定，最高法院62年台上字第1326號判
      例揭示：「委任關係中之受任人，依民法第五百三十五條
      前段之規定，雖未受有報酬，其處理委任事務，仍應與處
      理自己事務為同一之注意，亦即對於具體之輕過失仍須負
      責，同法第544條第2項之規定，如解為此種受任人，僅以
      有重大過失為限始負責任，則與同法第535條之規定未免
      牴觸，故應參照同法第223條，認為此種受任人除與處理
      自己事務為同一之注意，欠缺此種注意，即應就具體過失
      負責外，如顯然欠缺一般人之注意而有重大過失，仍應負
      責。」即受任人處理委任事務，應依委任人之指示，並與
      處理自己事務為同一之注意，其受有報酬者，應以善良管
      理人之注意為之，如欠缺此種注意，即應就具體過失負責
      外，如顯然欠缺一般人之注意而有重大過失，仍應負責。
    2.查，本件誠如被上訴人94年4月20日答辯狀事實及理由欄
      第三段稱：『．．．按運送人為方便客戶運費之支付，乃
      於託運單運費「付款方式」欄上列舉託運人指定付款之方
      式（由何人支付或以何方式支付）計有：1.寄件人（即託
      運人），2.收件人。3.第三人，4.信用卡，5.現金或支票
      等共五種指定付款方式。此付款之選項完全由上訴人（託
      運人）所指定，縱係由運送人勾選亦係基於託運人之指示
      及指定，．．．』。
    3.又查，本件兩造之空運提單第7a及7b約定清楚：『運費及
      關稅、稅金由收件人（Recipient）負擔』，即兩造約定
      被上訴人之運費應向收件人（Recipient）收取，而被上
      訴人之所以同意此一運送及付費模式，乃因過去之交易模
      式以及運送人及收件人（受貨人）均為被上訴人之客戶，
      被上訴人肯定收件人之信用。
    4.則，被上訴人應依上訴人指示向收件人（Recipient）收
      取運費而被拒，仍將貨物交付拒絕支付運費之收件人（
      Recipient），自應負過失責任：
      (1)姑且不論被上訴人託運單上「付款方式」欄上指定付款
        方式究有幾種組合，然就付款方式而言，被上訴人應依
        上訴人之指示及指定處理，即被上訴人受委任向收件人
        收取運費者，自負有受任人之注意義務。而運費之支付
        與貨物之送交有對價之關係，如運費不支付者，運送人
        有留置之權利（民法第647條），上訴人即託運人既已
        指定收件人為付款人，而被上訴人即運送人亦受委任向
        收件人收取運費時，而收件人拒絕付款而與上訴人之指
        示違反者，則被上訴人基於受任人之注意，依社會一般
        人之觀念，於收取運費受挫，發覺上訴人與收件人之意
        思不一致，自應迅速通知上訴人，詢問上訴人是否有其
        他指示或暫停貨物之交付。
      (2)然，被上訴人對於收件人（Recipient）無從或無法收
        取運費，卻不求償（在中東巴林王國求償困難？），明
        顯違反上訴人與被上訴人間委任之約定，且未採取任何
        行使留置貨物等保全行為（有留置權可行使，民法第
        647條參照），或通知委任指示付款方式之上訴人（未
        盡注意保護上訴人之利益之注意義務，民法第535條參
        照），靜待上訴人指示處理，以保護兩造之利益，而仍
        將上訴人之貨物交付應付運費之收件人（Recipient）
        ，致上訴人未能及時掌握情況阻止交貨於收件人（
        Recipient），迄今收件人（Recipient ）不僅未付運
        費，亦積欠上訴人貨款，上訴人損失不貲，均因被上訴
        人前揭未盡注意義務之不負責任行為所引起。
    5.準此，被上訴人顯有未盡通知上訴人或行使留置權等欠缺
      一般人之注意而有重大過失，因而造成上訴人難以請求或
      協商收件人（遠在中東之巴林王國）支付運費及貨款，係
      被上訴人之代理人或使用人有過失者，依民法第224條代
      理人或使用人之故意或過失責任、第217條過失相抵規定
      ，自應減輕或免除上訴人賠償運費之金額，並賠償貨款不
      能收取之損失。
  (十二)被上訴人應先向受貨之第三人公司請求運費，尚未舉證以實
    其說，合先敘明。
  (十三)關於「託運人之上訴人為消費者保護法定義之消費者；系爭
    運送契約有消費者保護法之適用」：
    1.按消費者保護法第2條第1款規定：「一消費者：指以消費
      為目的而為交易、使用商品或接受服務者。」而本件被上
      訴人係以提供貨物運送服務為營業，上訴人係以消費為目
      的，接受被上訴人運送服務，符合消保法定義之消費者。
    2.消費者保護法第2條第9款規定：「九定型化契約：指以企
      業經營者提出之定型化契約條款作為契約內容之全部或一
      部而訂定之契約。」而本件系爭運送契約為定型化契約乃
      兩造不爭執之事項，自應受消保法第2條第9款及第11條至
      第17條有關定型化契約規定之適用。
    3.準此，系爭運送契約有消費者保護法之適用。
  (十四)關於「系爭條文關於付款責任之約定有違反消費者保護法第
    12 條第1項、第2項第1款之規定；以及民法第247條之1第1
    、2 、4款之規定」：系爭條文條關於付款責任之約定違反
    消費者保護法第12條第1項、第2項第1款之規定及民法第247
    條之1第1、2、4款之規定無效。
  (十五)關於「運送契約第12條是否與空運提單7a及7b勾選由收件人
    付款之約定相牴觸，依消保法第15條規定為無效及依實務上
    書寫條款優於印刷條款」：系爭條文與空運提單7a及7b勾選
    由收件人付款之約定相牴觸，依消費者保護法第15條規定為
    無效及依實務上書寫條款優於印刷條款。
  (十六)關於「被上訴人簽訂系爭運送契約時，知悉上訴人與受貨之
    第三人公司關於運費由第三人公司支付之約定」：應推定被
    上訴人簽訂系爭運送契約時，知悉上訴人與受貨之第三人公
    司關於運費由第三人公司支付之約定，否則應由被上訴人就
    其不知悉之事實負舉證責任。按被上訴人簽訂系爭運送契約
    時，依系爭空運提單7a及7b勾選由收件人付款之約定，知悉
    應先向受貨之第三人公司請求付款；而受貨之第三人公司請
    求被上訴人交付貨物時，亦自系爭空運提單知悉同一約定。
    則兩造及受貨之第三人公司三方均應知悉系爭空運提單7a及
    7b 勾選由收件人付款之約定，且均無提出異議，自應受該
    約定之拘束。
  (十七)關於「系爭契約約定運費支付人為受貨人，符合民法第301
    條所訂，債權人承認之要件」：系爭契約約定運費支付人為
    受貨人符合民法第301條所訂債權人承認之要件，理由為系
    爭空運提單7a及7b勾選由收件人付款之約定，乃三方同意之
    事項，自生運費債權人即被上訴人承認之效力。
  (十八)關於「上訴人主張，被上訴人履行運送契約與有過失，主張
    過失相抵為有理由」：被上訴人於履行運送契約確與有過失
    ，且被上訴人尚未舉證已向第三人請求運費。
  (十九)綜上，被上訴人將其公司之應收帳款，因疏誤交付貨物致無
    法收到運費之內部成本風險，轉嫁於交易信用多年之客戶，
    如此不負責任之公司，仍依據無效之契約條款主張上訴人給
    付運費，實無理由，應受敗訴判決，又被上訴人縱有損失（
    被上訴人尚未證明其損失存在），該損失之原因係被上訴人
    未盡留置、通知等注意義務之不負責任行為而發生，亦應減
    輕或免除上訴人賠償責任，原審判決未能注意及此，並為被
    上訴人解釋錯誤所生違誤判決，應予以廢棄。
乙、被上訴人方面：
一、聲明：
  (一)上訴人之上訴駁回。
  (二)訴訟費用由上訴人負擔。
二、陳述：除與原判決記載相同者，茲引用之外，補稱：
  (一)查本件上訴人上訴之理由不外以所謂「書寫條款優於定型化
　　契約條款」、「解釋意思表示應探求當事人之真意，不得拘
　　泥於所用詞句」．．．云云作為爭執之依據，合先敘明。
  (二)惟本件運送契約，係單純地存在於上訴人（託運人）與被上
    訴人（運送人）之間，與第三人尚屬無涉。蓋本件契約當事
    人為託運人與運送人，權利義務關係即存在於該當事人之間
    ，亦即託運人係負有交付託運物及給付運費義務，而享有運
    送人為運送物品到達其所指定目的地權利之人；而運送人即
    係負有運送託運物品到達目的地之義務，而享有向託運人請
    求支付運費權利之人，實乃事理至明。
  (三)次查運費之支付，雖託運單上有「付款方式」之選項，但此
　　為託運人指定之付款方式。按運送人為方便客戶運費之支付
　　，乃於託運單運費「付款方式」欄上列舉託運人指定付款之
　　方式（由何人支付或以何方式支付）計有：1.寄件人（即託
　　運人），2.收件人。3.第三人，4.信用卡，5.現金或支票等
　　共五種指定付款方式·此付款之選項完全由上訴人（託運人
　　）所指定，縱係由運送人勾選亦係基於託運人之指示及指定
　　，第三人（含收件人）並無從知悉，純係運送契約當事人間
　　之約定，故託運人於第三人未支付時即應負付款之責任，實
　　無庸置疑。否則，豈非置運送人之權利於不顧，不僅有違雙
    方契約之約定，更違背「契約相對性」之原則。
  (四)退萬步言，縱認上訴人所主張之「定型化契約條款」成立、
　　所謂「書寫條款優於定型化契約條款」亦認其有理由，然於
　　第三人（收件人）不付款時，上訴人即可免其支付運費之責
　　任乎？！因本件純屬契約當事人雙方之約定，第三人並未參
　　與契約之訂定，其對運送人並無付款之義務，豈可僅因託運
　　人之指定即成為支付運費義務人，不言可喻，實無庸費詞。
  (五)本件於九十四年四月二十日開庭時，對上訴人主張所謂「運
    送人應自承擔營業風險．．．」及「運送人與有過失而主動
    過失相抵」二點，被上訴人答辯如下：
    1.就所謂「營業風險」部分：所謂「營業風險」一般可分為
      無法回收、被倒帳（經濟上的）及遇不可抗力之天災
      、戰爭（實際上的）等二種風險而言。如航海營業人遇海
      嘯、颶風、戰火、空難等難以預料之損失時，即為第二種
      情形所指之風險。而對造於開庭時稱，託運人所指定付款
      之第三人不付款時，應由運送人營業人負擔第三人不付款
      之（營業）風險．．．云云，似指第一種無法回收之風險
      而言。惟查第一種風險尚有可請求之對象，即其請求權依
      法依然存在，只催討上發生困難（呆帳）而已；另第二種
      風險損失一般均無請求之對象，如風災損失向誰請求？要
      言之，如上訴人所稱風險係指第一種風險而言，則運送人
      在法律上仍有請求之對象。惟本件依上訴人之主張，被上
      訴人已不得對任何人主張運費，因依上訴人主張其既不負
      付款責任，而第三人又非契約當事人更無付款責任，則此
      風險似均非屬上揭二種風險之一。故知上訴人所指風險，
      容已誤用所謂之「營業風險」之詞意，於此引用實有不當
      ；況本件有運送契約相對人（即上訴人）可供請求，並無
      所謂之風險，有者僅係呆帳、不付款之風險而已，運送人
      之請求權依然存在，容無疑義。
    2.就上訴人庭上稱被上訴人與有過失，主張過失相抵部分，
      答辯如下：
　    (1)法律上與有過失之要件，其中之一為：「須有損害之發
        生」。惟本件運送過程並無損害發生，即物品並未因運
        送而發生損害。上訴人稱有損失，或係指其所交運之物
        品，收件人不付貨款或不支付運費而認有損失，然此損
        失並非因運送所生之損失，係上訴人與收件人間之糾紛
　　　　所生，與被上訴人無涉，豈可將此損失轉嫁到運送人身
　　　　上。
　    (2)況被上訴人之義務只負責將物品安全無缺地運抵目的地
　　　　，交收件人簽收，則基於運送契約所負之義務即已完全
　　　　履行。運送人雖依約向收件人收款，但並無義務代託運
        人向收件人催款，如無法由收件人處獲得運費給付，自
        會告知託運人並請求支付運費。但運費均屬月結（本件
        收件人亦為運送人之客戶，亦係月底結帳），不可能於
        物品送達時立刻知曉收件人拒絕付款。此月結付款方式
        為上訴人所明知，因上訴人亦屬被上訴人編有約定「帳
        號」之客戶，故其主張運送人未立即告知．．．云云，
        顯未顧慮實際情況，不免強人所難。況運送契約並不包
        括「拒付運費立即告知義務」，只於查無收件人或查無
        地址時會告知託運人是否運回交還託運人或另作處置。
  (六)本件上訴人於94年4月20日上訴準備書狀第三項第（三）點
    稱：「準此，被上訴人縱有損失（被上訴人尚未證明其損失
    存在），言刻損失之原因係被上訴人未盡留置、通知等注意
    義務之不負責任行為而發生．．．」云云。答辯如下：
    1.本件運送契約，原為單純託運人與運送人相互間權利、義
      務關係之問題。今退一步言，縱認本件符合民法第268條
      所謂「第三人負擔契約」，因第三人之不為給付，上訴人
      即應負損害賠償之責任。詳言之：
　    (1)按損害賠償除法律另有規定或契約另有訂定外，應以填
　　　　補債權人所受損害及所失利益為限（民法第216條第1項
        參照）。故損害賠償之範圍包括所受損害及所失利益。
　    (2)本件被上訴人已依約將上訴人委託運送之標的物送交收
　　　　件人簽收無誤，上訴人對已送達交收件人收領之事實乙
　　　　節並不爭執。矧被上訴人已依約履行運送義務，本得收
　　　　取之運費，因第三人之不給付致得收取之運費無法收取
　　　　，顯然受有損害。
  (七)另被上訴人於原審所主張之：1.本件運送不得引用消費者保
　　護法之規定、2.雖屬定型化契約條款，但該條款並無顯失公
　　平之處及3.中華民國航空貨運承攬運送契約模範條款第12
　　條有關運費支付之規定等，業經被上訴人於原審論述甚詳，
　　於此不擬贅述。
  (八)前次開庭時，上訴人於言詞辯論庭稱被上訴人未就收件人拒
    絕付款乙節提出證明，茲特答辯如下：
　  1.上訴人於準備程序不提出，於原審亦不提出，遲至二審言
      詞辯論時始行提出，顯係意圖延滯訴訟，故被上訴人除於
      前次開庭時已提出抗辯外，今再表示抗辯之意。
    2.另被上訴人為使事實明白清楚，乃特別與國外（巴林王國
      ）收件人（位於沙烏地阿拉伯、卡達與科威特之間）取得
      聯繫，收件人特別將其當初傳真「緊急通知」（即UTMOST
      URGENT）與上訴人之文件再傳真予被上訴人），表示該筆
      運費係應由上訴人負擔，且係當初即與上訴人約定好的事
      。依其於該文件上特別手寫之文字：「As you will see.
      the transaction was on C.I.F basis.cash and
      freight paid in advance」，語譯可知，該筆貨物係約
      定C.I.F方式（即買賣價金中已包含主要費用、保險費及
      運費等）運送，即本件運送係依國際貿易C.I.F，其運費
      、保險費概由託運人支付，收件人不負擔運費。
    3.由上述可證，上訴人於被上訴人向收件人要求收取運費而
      遭拒絕時，即已知收件人早已向其表達運費收件人不負擔
      之明白立場。故上訴人已明白清楚收件人拒付運費之事實
      ，竟仍無理地要求被上訴人就收件人拒付運費之事實應提
      出證明，上訴人所為顯係意圖延滯訴訟，浪費司法訴訟資
      源，並企圖將其貨款損失轉嫁由被上訴人分擔，容有未當
      。
  (九)另就庭上協議數項爭點，答辯如下：
    1.空運條款是否適用於消費關係：
      (1)即空運運送事件是否有消費者保護法之適問題。按消費
        者保護法其立法所保護之範圍，係以消費為目的而為交
        易、使用商品或接受服務之消費者為保護之對象，此可
        由消費者保護法第2條第1項對消費者所下之立法定義可
        知。故消保法之適用範圍亦以消費為目的而為交易、使
        用商品或接受服務之事件為適用範圍，容無疑義。
      (2)本件運送，上訴人並非以消費為目的而交付運送，上訴
        人係以貿易（交易）為目的而接受服務，而非如商品或
        娛樂之消費而接受服務，既非以消費為目的而接受服務
        ，自不適用消費者保護法之規定，故原審之見解並無錯
        誤。
　  2.就系爭條文付款責任之約定是否違反消費者保護法第12條
      第1項、第2項之規定，及民法第247之l條第l、2、4款之規
      定：
　　　(1)按消費者保護法第12條第1、2項規定：「定型化契約中
        之條款違反誠信原則，對消費者顯失公平者，無效。」
        「定型化契約條款有下列情形之一者，推定其顯失公平
        ：一、違反平等互惠原則者。二、條款與其所排除不予
        適用之任意規定之立法意旨顯相矛盾者。三、契約之主
        要權利或義務，因受條款之限制，致契約之目的難以達
        成者。」。
　　　(2)就該條第l項之規定而言，系爭運送契約並不違反誠信
　　　　原則。蓋：依系爭條文約定：「付款責任  即使貴公司
        給本公司不同之付款指示，貴公司仍須首先負責與託運
        貨物有關之所有費用，包括運費、可能的附加費、海關
        稅項及關稅估算之稅款（其中包括本公司以同額預付之
        費用）、政府罰金、稅金、本公司律師費及法律費用。
        ．．．」均為有關費用、稅金及罰金負擔之問題，運送
        人既僅受領運費即運送物品之對價，對因可歸責於託運
        人而衍生之罰金及費用自不負責任，其應由託運人負擔
        ，實乃公平之事。就第2項之規定，系爭契約第12條更
        無該項各款所規定之情形。故綜上而論，系爭條文並無
        違反消費者保護法第12條顯失公平或違反平等互惠原則
        或有契約之主要權利或義務，因受條款之限制，致契約
        之目的難以達成等情形，顯見上訴人係無的放矢，企圖
        混淆視聽，概括籠統指摘，不足憑採。
      (3)次按民法第247之l條第l、2、4款之規定，係指定型化
        契約條款之約定有「免除或減輕預定契約條款之當事人
        之責任者」、「加重他方當事人之責任者」及「其他於
        他方當事人有重大不利益者」之情形時，該定型化契約
        條款之約定為無效而言。今觀系爭條文之約定，係國際
        物品運送之通例，依上揭所述，不論依常情或依公平原
        則判斷，均屬合情、合理又合法，何有加重他方當事人
        責任、對他方當事人有重大不利益或據以減輕或免除預
        定契約當事人責任之情事，足證系爭條文之約定合法有
        效。
　  3.就條款解釋，書寫條款是否優先於印刷條款之問題：
　　　(1)所謂書寫條款與印刷條款應合併參照，如有矛盾無法合
　　　　併適用情形，方有何一條款優先適用之問題。
　　　(2)況依消費者保護法第15條規定係指「定型化契約條款牴
        觸各別磋商條款之約定者，其牴觸之部分約定無效。」
        ，所謂書寫條款優先於印刷條款，一者，上訴人所引用
        者乃是判決而非判例，故不能即認其見有普遍之拘束效
        力。二者，各別磋商條款與定型化契約條款，是否即相
        當於印刷條款與書寫條款，似亦未可一概而論。三者，
        二約定部分是否有所牴觸。按系爭條文約定：付款責任
        即使貴公司給本公司不同之付款指示，貴公司仍須首先
        負責與託運貨物有關之所有費用．．．。而空運提單7a
        、7b係運費及關稅、稅金支付之指示，與運送契約第12
        條並無牴觸情事。蓋：如上所述系爭條文既不違反公平
        原則等規定，依然有效，則託運人應付最後付款之責任
        。而空運提單7a、7b約（指）定由收件人支付，定型化
        契約l2條並無牴觸，因依空運提單託運人確有指示由收
        件人支付，但因收件人拒付，故託運人應負最後付款人
        之責任，實已事理至明，無庸費辭。
  (十)結論：
　  1.收件人拒付運費之證明，被上訴人不負證明之責，今被
　　　上訴人已提出被上證一證物以證明之，則上訴人當再無
　　　理由推責。
　  2.按運送契約依其性質係屬不要式契約，縱無文字之約定
　　　，運送契約依然成立（民法第624條第1項參照），託運
　　　人即應負付款之責任，容無疑義。
　  3.運送契約第12條之約定並無不公平或有損害託運人權益
　　　之情事，其約定依然有效；退一步言，縱認運送契約第
　　　12條之約定無效，依民法第268條規定，託運人仍應負
　　　損害賠償之責任，就第三人拒付運費，被上訴人並已提
　　　出證明，則託運人即應負損害賠償之責任。
三、證據：提出運送提單空白原本、收件人「緊急通知」（即Ｕ
    ＴＭＯＳＴ　ＵＲＧＥＮＴ）與上訴人之文件再傳真文件、
    巴林王國所在地圖示地圖。
    理  　由
一、被上訴人未於最後言詞辯論期日到場，核無民事訴訟法第
    386 條所列各款情形，爰依上訴人之聲請，由其一造辯論而
    為判決。
二、被上訴人起訴主張：上訴人於93年1月至2月間，委託被上訴
    人自台灣出口貨物至巴林王國，雙方並簽訂運送契約，運費
    新臺幣（下同）合計為289,882元，經被上訴人將貨物安全
    運抵巴林王國由收件人提領後，被上訴人依上訴人即託運人
    之指示向收貨人請領運費遭拒後，遂依據運送契約條款「付
    款責任」之約定：即使託運人給予運送人不同之付款指示，
    仍須首先負責與託運有關之費用，至其與受貨人間約定運費
    如何負擔與被上訴人無涉；依前開約定，被上訴人即於93年
    4 月26日以郵寄請款單之方式通知上訴人支付運費，詎上訴
    人以與伊無關及要求被上訴人直接聯絡收件人收款為由拒絕
    給付，經被上訴人多次催收均遭上訴人拒絕付款。爰依先位
    運送契約之法律關，備位依民法第268條規定，請求上訴人
    應給付被上訴人289,882元及自支付命令送達翌日（即93年7
    月29日）起至清償日止，按年息百分之5計算之利息等語。
三、上訴人則以：上訴人係以提供貨物運送服務為營業，上訴人
    係以消費為目的，接受被上訴人運送服務，符合消費者保護
    法第2條第1款定義之消費者，且本件系爭運送契約為定型化
    契約乃兩造不爭執之事項，自應受同法第2條第9款及第11條
    至第17條有關定型化契約規定之適用。又書寫條款與印刷條
    款或契約本文與附記事項衝突時，由尊重當事人之真意觀之
    ，應以書寫條款及附記事項之效力優先，系爭條文不能成為
    雙方權利義務關係之基礎；且該條款與書寫條款發生爭議，
    應以書寫條款為基準，為有利消費者解釋，且系爭條文違反
    消費者保護法第12、15條及民法第247條之1規定，應屬無效
    。退步言之，被上訴人亦有未盡受任人注意義務之過失行為
    ，依民法第535條受任人之服從指示義務與注意義務、第217
    條過失相抵、第224條代理人或使用人之故意過失責任規定
    ，亦應減少或免除上訴人賠償運費之義務等語，資為抗辯。
四、兩造不爭執之事實：
  (一)兩造為系爭運送契約之當事人。
  (二)系爭運送契約為定型化契約。
  (三)上訴人與受貨之第三人公司約定，運送費用由第三人公司支
    付。
五、得心證之理由：
　　本件兩造爭執之要點在於：(一)託運人即上訴人是否為消費者
    保護法第2條第1款所定義之消費者？系爭運送契約有無消費
    者保護法之適用？(二)系爭條文關於付款責任之約定有無違反
    消費者保護法12條第1項、第2項第1款之規定？民法第247條
    之1第1、2、4款之規定？(三)系爭條文是否與空運提單7a、7b
    勾選由收件人付款之約定相牴觸，依消費者保護法第15條規
    定而為無效？及依實務上書寫條款優於印刷條款，使系爭條
    文成為無效？(四)被上訴人簽訂系爭運送契約時，是否知悉上
    訴人與受貨之第三人公司關於運費由第三人公司支付之約定
    ？空運提單7a、7b勾選由收件人付款之約定是否符合民法第
    301條規定，業經債權人承認之要件？(五)上訴人抗辯，被上
    訴人履行運送契約與有過失，而主張過失相抵，有無理由？
  (一)按攻擊或防禦方法，除別有規定外，應依訴訟進行之程度，
    於言詞辯論終結前適當時期提出之；當事人意圖延滯訴訟，
    或因重大過失，逾時始行提出攻擊或防禦方法，有礙訴訟之
    終結者，法院得駁回之。又按未於準備程序主張之事項，除
    有下列情形之一者外，於準備程序後行言詞辯論時，不得主
    張之：(1)法院應依職權調查之事項。(2)該事項不甚延滯訴訟
    者。(3)因不可歸責於當事人之事由不能於準備程序提出者。
    (4)依其他情形顯失公平者，民事訴訟法第196條、第436條之
    1第3項、第463條、第276條第1項分別定有明文。經查，本
    件上訴人於原審程序中，並未抗辯被上訴人未先經對受貨人
    即第三人公司履行催收運費之事實，並於原審93年12 月2日
    言詞辯論期日表示：「原告（即被上訴人）與巴林公司應該
    是有聯繫，而且他們也曾經向巴林公司要過運費，但是遭到
    拒絕，所以才轉而要求我們付費」；嗣於本院94年4月20日
    於準備程序終結前，經闡明兩造：有無其他主張及舉證？兩
    造均稱：無其他主張及舉證。上訴人迄至本院94年5月31日
    言詞辯論期日，始當庭提出書狀並表示被上訴人是否有向收
    件人即第三人公司請求運費乙節，被上訴人未舉證證明云云
    ，觀諸上訴人於原審及本院準備程序均有委任律師擔任訴訟
    代理人，應認上訴人抗辯被上訴人是否有向收件人即第三人
    公司請求運費，被上訴人未舉證證明等攻擊防禦方法顯未依
    訴訟進行之程度，於言詞辯論終結前之適當時期提出，並可
    認其有重大過失逾時提出，而有礙訴訟之終結，且無民事訴
    訟法第276條第1項各款所列情事，本院就上訴人此部分爭點
    ，自無庸再為斟酌。退步言之，本件受貨之第三人公司，於
    被上訴人處設有帳號，以供被上訴人收取運費扣款之用，且
    依上訴人提出其與受貨之第三人公司間之電子郵件，亦載明
    「If the goods are sent through FEDEX you do not need
    to pay  them  in  advance as they will charge  our
    account. You should send the goods thru our  FEDEX
    A/C #000000000.  Please makesure that invoice and
    packing list is sent with the goods with FEDEX.」，
    衡諸社會經驗，被上訴人若非經受貨之第三人公司拒絕付款
    ，當無大費周章另向上訴人請求給付運費之必要，足見被上
    訴人應已先行受貨第三人公司請求運費，經受貨之第三人公
    司拒付，始向上訴人請求給付運費。復觀上訴人於原審93年
    12月12日言詞辯論期日所為如上之陳述，益足徵之。是以上
    訴人抗辯被上訴人未先經對受貨人之第三人公司履行催收運
    費乙節，縱經本院審理斟酌，亦難為上訴人有利之認定，上
    訴人此部分主張，亦不足採，合先敘明。
  (二)按為保護消費者權益，促進國民消費生活安全，提昇國民消
    費生活品質，特制定本法。有關消費者之保護，依本法之規
    定，本法未規定者，適用其他法律。又消費者：指以消費為
    目的而為交易、使用商品或接受服務者，消費者保護法第1
    條、第2條第1款定有明文。本件系爭運送契約有無消費者保
    護法之適用，端賴以託運人即上訴人是否為消費者保護法第
    2條第1款所定義之消費者為據。而所謂消費者，非僅指一般
    自然人，對於法人及非法人團體之組織等，只要以消費為目
    的而為交易、使用商品或接受服務者，均屬之。經查，本件
    被上訴人所提供之貨物運送服務係屬運輸業之服務事項，上
    訴人為從事國際貿易行為，而使用被上訴人提供之貨物運送
    服務，故於上訴人與被上訴人之間，上訴人接受運送人即被
    上訴人之貨物運送服務，並非為轉介服務（或商品）之商業
    目的而受領被上訴人提供之運送服務，而係以消費之目的受
    領被上訴人所提供之運送服務之最終消費行為。是以上訴人
    於本件運送契約之地位，自符合消費者保護法第2條第1款所
    指之消費者。上訴人主張兩造之運送契約有消費者保護法之
    適用，自屬有據。
  (三)依「定型化契約中之條款違反誠信原則，對消費者顯失公平
    者，無效。定型化契約中之條款有下列情形之一者，推定其
    顯失公平：一、違反平等互惠原則者。．．．」又「依照
    當事人一方預定用於同類契約之條款而訂定之契約，為左列
    各款之約定，按其情形顯失公平者，該部分約定無效：一、
    免除或減輕預定契約條款之當事人責任者。二、加重他方當
    事人責任者。三、使他方當事人拋棄權利或限制其行使權利
    者。四、其他於他方當事人有重大不利益者。」消費者保護
    法第12條第1項、第2項第1款及民法第247條之1分別規定甚
    明。又依消費者保護法施行細則第13條規定：「定型化契約
    條款是否違反誠信原則，對消費者顯失公平，應斟酌契約之
    性質、締約目的、全部條款內容、交易習慣及其他情事判斷
    之」。基此，定型化契約條款倘具備「違反誠信原則」及「
    對消費者顯失公平」二要件，即屬無效。次按所謂定型化契
    約之條款因違反誠信原則，顯失公平而無效者，係以契約當
    事人之一方於訂約當時處於無從選擇締約對象或無拒絕締約
    餘地之情況，而簽訂顯然不利於己之約定為其要件（最高法
    院91年度台上字第2220號裁判意旨參照）。經查，本件系爭
    運送契約之締約過程及被上訴人收取運費之標準，業據上訴
    人於原審稱：本件係由上訴人與被上訴人聯繫，表明因貨物
    將出賣予收件人，並應收件人之要求，指明由被上訴人擔任
    運送，經被上訴人告知價格後，因不及通知收件人，即通知
    被上訴人立即將貨物運送至巴林王國，便於收件人取貨等語
    在卷（詳見原審第76、85頁），被上訴人就此部分亦未爭執
    ，足見上訴人之所以會選擇與被上訴人訂立系爭運送契約乃
    因其與收件人即貨物買受人成立買賣契約，受貨物買受人指
    明由被上訴人擔任運送人之故，並非因僅有被上訴人能完成
    該件貨物運送，不得已始與被上訴人訂立系爭運送契約，則
    上訴人若不欲由被上訴人擔任運送人，本即得向貨物買受人
    ，抑或以貨物買受人之代理人名義與被上訴人訂立運送契約
    。換言之，上訴人就本件系爭運送契約訂立時，並無處於無
    從選擇締約對象或無拒絕締約餘地之情況。況就運送人而言
    ，收取運費乃屬權利並非義務，就託運人而言，支付運費則
    為義務，上訴人既為運送人，系爭條文就約定被上訴人得向
    上訴人請求運費之約定，亦無「違反誠信原則」及「對消費
    者顯失公平」之情，上訴人主張系爭條文關於付款責任之約
    定違反消費者保護法12條第1項、第2項第1款及民法第247
    條之1第1、2、4款之規定因而無效云云，自無足取。
  (四)又上訴人主張，系爭條文是否與空運提單7a、7b 勾選由收
    件人付款之約定相牴觸，依消費者保護法第15條規定，及實
    務上書寫條款優於印刷條款，系爭條文係屬無效云云。惟為
    被上訴人否認，並以前詞抗辯。經查，系爭條文雖係事先印
    於空運提單之背面，惟查空運單正面之付款方式欄位下方緊
    接印有：「使用本空運提單構成貴方同意接受本空運提單背
    面印有之合約條款，．．．」等字樣，並設有簽名欄，促使
    上訴人注意空運提單背面印刷條款之內容，而上訴人於空運
    提單正面之要求簽名欄位上簽名，足見上訴人與被上訴人訂
    立運送契約之際，乃係同時簽名表示接受空運提單背面條款
    ，因此空運提單背面條款亦構成運送契約內容之一部，上訴
    人自應受該等條款之拘束。惟按解釋意思表示，應探求當事
    人之真意，不得拘泥於所用之辭句；又定型化契約中之定型
    化契約條款抵觸個別磋商條款之約定者，其抵觸部分無效，
    民法第98條及消費者保護法第15條定有明文；又按解釋當事
    人之契約應在通觀全文，並斟酌立約當時之情形，以期不失
    立約人雙方之真意。次查，系爭空運提單正面7a、7b付款方
    式欄位，上訴人均勾選收件人，另空運提單背面付款之責任
    處則有印刷記載：「貴公司給本公司不同的付款指示，貴公
    司仍須首先負責與託運貨物有關之所有費用，．．．」，依
    兩造簽立空運提單之內容，係以空運提單之正面為先，且被
    上訴人於7a、7b付款方式欄位，均預先羅列寄件人、收件人
    、第三者、信用卡、現金／支票等項目，並由託運人自行勾
    選，足見7a、7b付款方式欄位係屬兩造運送契約之磋商條款
    ，並以勾選書寫方式表示之，而當事人立約之真意，若空運
    提單正面勾選之付款方式之磋商條款與空運提單背面定型化
    契約條款之系爭條文相抵觸者，自應以勾選之付款方式之磋
    商條款效力優先空運提單背面定型化契約條款之系爭條文之
    適用，惟未抵觸部分，空運提單背面定型化契約條款仍有其
    適用。是就系爭條文付款責任記載：「貴公司給本公司不同
    的付款指示，貴公司仍須首先負責與託運貨物有關之所有費
    用，．．．」等語，依其文義觀之，被上訴人可不受與託運
    人約定之運費支付人為託運人指示之第三人（含收件人及第
    三人）之拘束，直接先向託運人（依運送契約為支付運費之
    義務人）請求支付運費，則系爭條文之付款責任條款（定型
    化契約條款）顯與本件運送契約之個別磋商條款即空運提單
    7a、7b付款方式欄位之勾選內容部分相抵觸，故就系爭條文
    抵觸兩造磋商約定即被上訴人得不依託運人之指示，先行向
    託運人請求運費部分，依前開說明，自屬無效。惟被上訴人
    依託運人之指示，請求收件人或第三人給付運費無著，本於
    運送契約之法律關係，仍得向託運人即上訴人請求支付運費
    部分之約定，並未違反磋商條款及書寫條款之約定，自屬有
    效。是故，被上訴人仍得就未抵觸磋商條款部分之系爭條文
    ，請求上訴人給付運費。上訴人主張系爭條文違反消費者保
    護法第15條及書寫條款優於印刷條款之原則，該條款全部均
    應歸於無效云云，自有違誤，不足採信。
  (五)另上訴人主張，被上訴人簽訂系爭運送契約時，已知悉上訴
    人與受貨之第三人公司關於運費由第三人公司支付之約定，
    且系爭空運提單7a及7b勾選由收件人付款之約定，乃上訴人
    、被上訴人、受貨之第三人公司，三方同意之事項，符合民
    法第301條所訂，債權人承認之要件，自生運費債權人即被
    上訴人承認之效力等語，惟為被上訴人所否認，並以前揭情
    詞置辯。經查，上訴人所提出其與收貨人於西元2004年8月
    31日間之電子郵件影本（詳見原審卷第16頁）中，雙方雖就
    運費約定自受貨之第三人公司在被上訴人所有000000000帳
    戶支付，惟對運費金額未有隻字片語，嗣於同年11月11日上
    訴人與受貨之第三人公司以電子郵件往返顯示，上訴人與受
    貨之第三人公司間之貨物買賣，第三人公司溢付美金1,630
    元（不含運費），上訴人乃以電子郵件告之第三人公司，並
    告知將以溢付款保留供下一個訂單用。而第三人公司以電子
    回復「It is perfectly all right to retain theairfrei
    ght amount in credit for future order payment」，足
    見上訴人與收貨人間對債務承擔契約中重要要素即運費金額
    ，並未達成合致，自無由成立債務承擔契約。況依兩造運送
    契約背面定型化系爭條文付款之責任約款，被上訴人對託運
    人給予之不同付款指示，仍約定託運人有先為付款之責觀之
    ，被上訴人辯稱空運提單7a及7b勾選為「付款方式」之選項
    ，並未同意第三人公司承擔債務等語，實堪採信。是以上訴
    人上開主張，並不足採。
  (六)綜上所陳，兩造依本件運送契約付款責任有效部分之約定，
    託運人之上訴人所指示付款之受貨人不支付運費時，運送人
    之被上訴人仍得依約向上訴人請求支付運費。從而，被上訴
    人依兩造運送契約之法律關係，請求上訴人給付運費289,88
    2元，要屬有據。至被上訴人備位依民法第268條規定，請求
    上訴人負損害賠償責任部分之主張，因其先位主張之法律關
    係為有理由，本院自無庸再就其備位主張之法律關係為審酌
    ，附此敘明。
  (七)末按運送人之責任，民法第634條前段規定，運送人對於運
    送物之喪失、毀損或遲到，應負責任。準此，運送人對承運
    之貨物，應負有準時運送、及對承載運送貨物為必要保管注
    意及處置、運到通知及運送物交付等義務，至於運費收取、
    對運送貨物留置權、寄存及拍賣權，則屬運送人之權利而非
    義務。而民法第224條所定債務人就其代理人或使用人等履
    行輔助人之故意或過失應負同一責任，而得類推適用於同法
    第217條被害人與有過失之規定者，細繹其法意，應以第三
    人及債務人之履行輔助人之違反其義務，同屬造成損害之原
    因，而由債務人向其履行輔助人以外之第三人請求損害賠償
    時，始有其適用。承前所述，本件被上訴人僅負有準時運送
    、及對承載運送貨物為必要保管注意及處置、運到通知及運
    送物交付之義務，而於違反上開義務，致運送物之喪失、毀
    損或遲到，負賠償責任。而被上訴人就系爭運送契約之履行
    ，並無違反其義務之賠償責任可言，自不生過失相抵之問題
    ，上訴人之主張，並無可成立。
  (八)綜上所述，系爭條文雖屬定型化契約，惟並未違反消費者保
    護法12條第1項、第2項第1款之規定及民法第247條之1第1、
    2、4款之規定，且就未抵觸空運提單7a、7b勾選由收件人付
    款之磋商條款約定部分，仍為有效，對兩造仍有拘束之效力
    。從而，被上訴人主張基於運送契約之系爭條文約定，請求
    上訴人給付運費289,882元及自支付命令送達翌日即93年7月
    29 日起至清償日止，按年息百分之5計算之利息等情，要屬
    有據，應予准許。原審為上訴人敗訴之判決，並無不合。上
    訴意旨指摘原判決不當，求予廢棄改判，為無理由，應予駁
    回。
六、本件事證已臻明確，兩造其餘之陳述及提出之攻擊防禦方法
    ，均與判決結果不生影響，爰不一一論述，附此敘明。
七、據上論結，本件上訴為無理由，依民事訴訟法第436條之1第
    3項、第463條、第385條第1項前段、第449條第1項、第78條
    ，判決如主文。
中　　華　　民　　國　　94　　年　　7　　月　　19 　　日
                          臺灣臺南地方法院民事第三庭
                                審判長法　官　張季芬
                                      法　官　陳杰正
                                      法　官　田幸艷
以上為正本係照原本作成。
本判決不得上訴。
中　　華　　民　　國　　94　　年　　7 　　月　　20　　日
                                      書記官  李培聞
